【裁判字號】    98,消債抗,571
【裁判日期】    990426
【裁判案由】    聲請更生程序
【裁判全文】
臺灣高雄地方法院民事裁定           98年度消債抗字第571號
抗  告  人  甲○○
上列當事人因消費者債務清理事件聲請更生，對本院於民國98年
9 月28日所為97年度消債更字第959 號裁定提起抗告，本院裁定
如下：
    主  文
抗告駁回。
抗告費用由抗告人負擔。
    理  由
一、抗告意旨略以：伊名下台灣聖普企業有限公司（下稱聖普公
    司）之投資款新台幣（下同）50萬元，因該公司已停業，應
    已耗損殆盡，另於英業達股份有限公司（下稱英業達公司）
    之營利所得年僅6 或10元，原審竟認定伊此之資力共為500,
    050 元，已有違誤。又伊母親候素蓮名下台中市○○路○ 段
    112 號6 樓（下稱系爭房屋），確實為伊出售，繼由母親負
    擔剩餘房屋貸款，原審以彼此間並無價金之交付，遽認定不
    動產買賣不存在，再將系爭房屋計入屬伊資力範圍，未免獨
    斷。復以抗告人每月薪資收入扣除個人必要生活開支，而無
    需負擔扶養父母費用，用所餘收入清償扣除上揭伊投資款及
    所有不動產等資力後之實際債務餘額1,306,574 元，認伊於
    10年後屆45歲猶正值壯年時，已足以全部清償完畢，故逕認
    伊並非不能清償債務，顯疏未加入考量此債務仍有卡債高利
    息負擔，亦有未當，為此請求廢棄原裁定，允准伊更生之聲
    請等語。
二、按債務人與金融機構協商成立者，不得聲請更生或清算，但
    因不可歸責於己之事由，致履行顯有重大困難者，不在此限
    ；本條例施行前，債務人依金融主管機關協調成立之中華民
    國銀行公會會員辦理消費金融案件無擔保債務協商機制與金
    融機構成立之協商，準用前項之規定，消費者債務清理條例
    第151 條第5 項、第6 項分別定有明文。又按自債務人提出
    協商請求之翌日起逾30日不開始協商，或自開始協商之翌日
    起逾90日協商不成立，債務人得逕向法院聲請更生或清算。
    同條例第153 條有有明文。本件抗告人與最大無擔保債權銀
    行台北富邦銀行前於96年1 月起，每月繳款16,927元，繳納
    至96年12月止，而於97年2 月12日毀諾之情，有協議書、台
    北富邦銀行民事陳報狀（原審卷46頁、111-112 頁）可憑；
    嗣因南山人壽及台灣銀行之有擔保債務未參與該次協商，經
    再次協商而未成立之情，亦有南山人壽前置協商退件通知函
    （原審卷22頁）可憑，是抗告人聲請更生，合於規定。惟其
    毀諾是否有不可歸責事由，且是否有同條例第3 條規定，即
    抗告人不能清償債務或有不能清償之虞者，而得裁定准許依
    更生程序清理其債務，則另待認定。
三、經查：
  (一)抗告人於96年度所得為298,137 元（原審卷36頁所得資料清
    單），換算月薪為24,845元，97年3 月1 日繼至京群補習班
    任職，每月薪資約23,000元，有員工在職薪資證明書在卷可
    稽（原審卷37頁）。準此抗告人於96、97年間每月固定收入
    約在24,000元之間，按照97年初毀諾時臺灣省每人每月最低
    生活費計算其每月之必要開銷應為9,829 元，則每月剩約14
    ,171元（00000-0000），確不足以清償其每月協商款16,927
    元，故抗告人此時因而毀諾，確有不可歸責事由。惟依其財
    產資力及尚可從事工作之年數，是否有不能清償債務情事，
    則有待認定。
  (二)抗告人於聖普公司之出資額為50萬元（另英業達公司之營利
    所得50元數小不計），有稅務電子閘門財產所得調件明細表
    （原審卷116 頁）可憑。雖抗告人提出高雄市建設局函、財
    政部高雄市國稅局三民稽徵函及該公司財產目錄為憑（本卷
    7- 11 頁），表示聖普公司現已停業中，且資產總值餘僅39
    ,049元，故主張該投資款50萬元已耗損殆盡。惟聖普公司未
    為解散登記，並依法進行清算，以了結現務、收取債權及分
    派謄餘財產予股東等完結程序，抗告人即謂其50萬元投資款
    已耗盡而乏此資力，本院自難採信。再者，抗告人原有位於
    台中市○○區○○路1 段112 號6 樓之系爭房地，於97年1
    月（毀諾時）賣予其母親侯素蓮，雖有不動產買賣契約書及
    土地建物登記謄本（本卷18頁及原審卷86-87 頁）可憑，惟
    經原審98年9 月24日以電話詢問其母親，自承買賣當時僅移
    轉土地及建物所有權，並未給付價金予抗告人，但因93、94
    年間陸續替聲請人償還債務，該陸續抵償之債務作為該買賣
    契約之對價等語，有本院該日之電話記錄（原審卷138-140
    頁）可證，然究竟是否真有可抵償之前債務存在，因抗告人
    並末舉證以明，是否真實，已屬可疑。是以在考量買賣契約
    之作成，需訂約當時就移轉財產權及價金彼此意思表示一致
    始為成立，民法第345 條定有明文，而抗告人母親陳述伊於
    93年、94年間替抗告人償還債務當時，並不可能預見日後有
    將該筆房屋與土地所有權移轉與抗告人之可能，何況抗告人
    亦表示相關債務之處理，均由母親代為處理等情，亦有前揭
    電話紀錄可查，可認彼此間關於買賣契約必要之點（包括房
    地價金若干？抗告人積欠其母借款多少？並約定如何抵銷等
    ）之意思表示並無合致，則抗告人所謂系爭房地已因買賣移
    轉登記為母親所有，顯非實在，應仍屬抗告人實質所有，自
    無可議。因此，不以較高之市場交易價值計，僅論該房地之
    稅基價值分別為241,800 元、564,724 元（原審卷59頁財產
    查詢清單），加上聖普公司之投資款50萬元，可信抗告人除
    每月固定剩餘收入14,171元外，尚有至少財產值約1,306,07
    4 元（241800+564724+500000）以上，足以認定。
  (三)雖抗告人稱需扶養父母親每月各1,000 元，惟父親乙○○名
    下有房屋1 筆、投資1 筆、車輛2 筆，房屋現值金額為300,
    700 元，且於95年、96年所得分別為715,547 元、663,264
    元，換算每月平均收入各約為59,629元、55,272元；而母親
    侯素蓮有一部車輛、投資1 筆，於95年及96年所得分別為21
    7,700 元、270,000 元，換算每月平均收入各約為18,142元
    、22,500元，分有各年度綜合所得稅各類所得資料清單、財
    產歸屬資料清單可稽（原審卷59-64 頁），顯示抗告人之父
    母親均非無財力之人，不但有謀生能力，且能維持生活，依
    民法第1117條規定，自非受扶養權利之人，此觀財政部台灣
    省南區國稅局高雄縣分局98年11月6 日南區國稅高縣二字第
    0980061765號函檢附之抗告人父母於96、97年度綜合所得稅
    申報書（本卷33-39 頁）自明。因此抗告人稱需負擔其父、
    母親之扶養費各1,000 元，故應計入其生活必要支出，實難
    採信。
  (四)抗告人又提出租償契約書（原審卷75-79 頁）為憑，謂每月
    需支付房租3,000 元。然查出租人謝宗良為其胞兄（原審卷
    65 頁 戶籍謄本），而租處即台東市○○○路○段450 巷28
    弄2號9樓，與其設籍所在高雄縣仁武鄉大灣村大全2 巷2- 2
    號（見同上戶籍謄本）不一，更非本件聲請狀所載其現居地
    台東市○○街17號4 樓，則本租賃契約是否實在（現居地與
    向胞兄承租處均在台東市），已有可疑，因抗告人又未提出
    實際繳納房租之證明單據以實其說，故所主張租金部分應計
    入必要生活支出內，本院亦不採信。
  (五)末，抗告人陳稱每月收入扣除必要生活開銷後，若加計考量
    卡債利息在內，則經10年期間仍不足清償完畢云云。查抗告
    人之負債總額為2,949,611 元（原審卷6 頁債權人清冊），
    其中擔保債務為1,627,000 元（即抗告人實質所有系爭房地
    之抵押債務），餘1,322,611 元為卡債，計入其尚有前(二)所
    述之財產資力為1,306,074 元，則抗告人之實質債務餘額應
    為1,643,53 7元（0000000- 0000000）始屬正確。準此，如
    前(一)所述，以抗告人扣除必要支出後每月剩餘收人約14,171
    元為度，逐年為清償，約92個月（0000000 ÷14171 ）即8
    年後之民國107 年即可清償完畢，參酌抗告人為64年出生（
    原審卷9 頁戶籍謄本），屆時為43歲（107-64），猶值壯年
    ，常情仍可期其將有漸近之穩定成長收入情況下，照前揭所
    算定抗告人之實際債務餘額1,643,537 元計算，縱其中無擔
    保卡債部分仍為目前債權清冊所示之1,322,611 元，以現行
    實務上債務人於協商毀諾後可與債權銀行進行各別協商，大
    致利率概在7%左右計算，每月頂多應再負擔多繳利息7,715
    元（0000000 ×0.07÷12，如改按債權清冊所示擔保債務目
    前餘額157 萬餘元之97年利息負擔計48,804元，見本院卷58
    頁銀行繳息清單，則每月平均應繳利息4,067 元，負擔更輕
    ），衡情亦非抗告人能力所無法負擔，則抗告人應可在未來
    相當期限內清償完畢，當無疑義，自難認抗告人有不能清償
    債務或不能清償之虞之情事。
四、綜上所述，依抗告人之收入，扣除其個人必要生活費用支出
    後，縱97年間其毀諾時有不可歸責事由存在，惟依其仍有固
    定收入能力及可期待之工作年數，且仍屬單身而無家庭負擔
    等整體資力以觀，並無不能清償其實際債務（1,643,537 元
    ）或不能清償之虞之情事，則其聲請更生要件自有不備，原
    審因而裁定駁回抗告人更生之聲請，並無違誤，抗告意旨指
    摘原裁定不當，求予廢棄另為裁定，為無理由，應予駁回。
五、據上論結，本件抗告為無理由，依消費者債務清理條例第15
    條，民事訴訟法第495 條之1 第1 項、第449 條第1 項、第
    95條、第78條，裁定如主文。
中    華    民    國    99    年    4     月    26    日
                  民事第三庭  審判長法  官   朱玲瑤
                                    法  官   陳宛榆
                                    法  官   藍家慶
上為正本係照原本作成。
不得再抗告。
中    華    民    國    99    年    4     月    26    日
                                    書記官   呂姿儀

司法院資訊處製作；財團法人民間司法改革基金會備份。
